ACORDAO-COMPLETO-2543476

ACÓRDÃO 6000/2022 ATA 32/2022 - PRIMEIRA CÂMARA

VISTOS, relatados e discutidos estes autos que tratam de recurso de reconsideração interposto pela empresa Ecos Eventos Ltda. e sua presidente, Sra. Érica Semião Pinheiro, contra o Acórdão 18857/2021-TCU-Primeira Câmara;
ACORDAM os Ministros do Tribunal de Contas da União reunidos em Sessão da 1ª Câmara, ante as razões expostas pelo Relator, em:
9.1. conhecer do recurso de reconsideração, com fundamento no art. 32, inciso I, e 33, da Lei 8.443/1992, para, no mérito, negar-lhe provimento; 
9.2. notificar as recorrentes desta deliberação.

Recurso de reconsideração interposto por empresa e sua dirigente contra deliberação que julgou suas contas especiais irregulares e as condenou em débito, em virtude de irregularidade na execução de projeto cultural.

Primeira Câmara

Ministério da Cidadania.

3. Recorrentes: Ecos Eventos Ltda. (07.712.614/0001-45) e Erica Semião Pinheiro (XXX.296.026-XX).

13.1. Ministro presente: Vital do Rêgo (Relator).
13.2. Ministros-Substitutos convocados: Augusto Sherman Cavalcanti (na Presidência) e Weder de Oliveira.

VITAL DO RÊGO

Ministro-Substituto Weder de Oliveira.

Trata-se de recurso de reconsideração interposto pela empresa Ecos Eventos Ltda. e sua presidente, Sra. Érica Semião Pinheiro, contra o Acórdão 18857/2021-TCU-Primeira Câmara, in verbis:
9.1. rejeitar as alegações de defesa apresentadas pela Ecos Eventos Ltda. e pela Sra. Érica Semião Pinheiro;
9.2. julgar irregulares, com fundamento nos arts. 1º, I, e 16, III, "b" e "c", da Lei 8.443/1992 c/c os arts. 19 e 23, III, da mesma lei, e com arts. 1º, I, e 209, II e III, e 214, III, do RI/TCU, as contas da Sra. Érica Semião Pinheiro e da empresa Ecos Eventos Ltda., condenando-as solidariamente ao pagamento da quantia abaixo especificada, com a fixação do prazo de 15 (quinze) dias, a contar da notificação, para que comprovem, perante este Tribunal (art. 214, III, "a", do RI/TCU) , o recolhimento da dívida aos cofres do Fundo Nacional da Cultura, atualizada monetariamente e acrescida dos juros de mora, calculados a partir das datas discriminadas, até a data do recolhimento, na forma prevista na legislação em vigor:
Valor Original (R$) 	Data
150.000,00		24/3/2010
 (...) 
No âmbito da Serur, foi elaborada a instrução à peça 64, a seguir transcrita, com os ajustes de forma pertinentes, cujo encaminhamento foi encampado pelos dirigentes da unidade (peça 65) :
HISTÓRICO
2.	A então Secretaria Especial da Cultura instaurou processo de Tomada de Contas Especial (TCE) em face da empresa Ecos Eventos Ltda. e de Érica Semião Pinheiro, em razão da não comprovação da boa e regular aplicação dos recursos captados com amparo no projeto cultural Pronac 07-11360, firmado com o objetivo de oferecer atrações musicais no evento "Festival Cultural Roda do Boteco 2008", que teve como objetivo um concurso a partir do desempenho dos bares e profissionais da gastronomia com previsão de sua realização das cidades Vitória/ES, Recife/PE e Rio de Janeiro/RJ (peça 8, p. 83) . 
2.1.	Para tanto, foram captados, por meio da Lei Rouanet, recursos da ordem de ¬R$ 150.000,00 (recibo de mecenato à peça 6, p. 87) , com prazo final de execução em 31/12/2010 cuja prestação de contas foi encaminhada ao Ministério da Cultura (MinC)  no mês de abril do ano de 2011 (peça 6, p. 88-99) . O relatório e o laudo final sobre aquela  prestação de contas foi pela sua integral reprovação, nos termos lançados à peça 6, p. 100-103, onde se constatou que, dentre outras irregularidades, sua realização acabou sendo em Brasília/DF com a inexecução total do objeto da mencionada proposta artística.
2.2.	Uma vez processada a presente TCE em sua fase interna (peças 2-9) , os autos foram encaminhados para análise da Secretaria de Controle Externo de Tomada de Contas Especial (Secex/TCE) que entendeu pela citação, em solidariedade, da Eco Festas e Eventos Ltda. e de sua dirigente, Érica Semião Pinheiro (peças 13-15 e ofícios às peças 18-19) , em face das seguintes imputações:
 (...) 
Irregularidade: não comprovação da boa e regular aplicação dos recursos federais repassados por força do Projeto Cultural Pronac 07-11360, em decorrência da reprovação da prestação de contas final, em face da insuficiência de documentos que comprovassem a execução do produto cultural conforme o planejado com o Ministério da Cultura.
Normas infringidas: Art. 2°, parágrafos 1° e 2°, da Lei n° 8.313/1991; art. 46° do Decreto n° 5.761/2006. Art. 1° da Lei n° 8.313/1991; art. 2°, 27, 44, 45 e 46 do Decreto n° 5.761/2006.
Conduta: não apresentar documentação que comprovasse a execução do objeto pactuado no âmbito do Pronac 07-11360 conforme o pactuado com o Ministério da Cultura.
Nexo de causalidade: ao não apresentar documentos que evidenciassem a execução do objeto pactuado no Pronac 07-11360, não comprovou a geração do benefício esperado para a população, o que implica a inexecução do objeto e gera danos ao erário correspondente ao valor total repassado pela União.
Culpabilidade pessoa jurídica: não há excludentes de ilicitude, de culpabilidade e de punibilidade; é razoável supor que as responsáveis tinham consciência da ilicitude de sua conduta; era exigível, por meio das decisões de seus responsáveis, conduta diversa da praticada, qual seja, apresentar todos os documentos necessários para comprovar a execução do projeto e o público beneficiado.
Culpabilidade pessoa física: não há excludentes de ilicitude, de culpabilidade e de punibilidade; é razoável supor que as responsáveis tinham consciência da ilicitude de sua conduta; era exigível conduta diversa da praticada, qual seja, apresentar todos os documentos necessários para comprovar a execução do projeto e o público beneficiado
Composição do débito:
Data de ocorrência	Valor histórico (R$) 
24/3/2010		150.000,00.
2.3.	As alegações de defesa foram apresentadas pelos responsáveis às peças 24-25 e rejeitadas pela unidade técnica de origem com proposta para que suas contas fossem julgadas irregulares com imputação de débito solidário a eles (peças 27-29) . O Ministério Público junto ao TCU (MP/TCU) anuiu àquela proposta (peça 30) . 
2.4.	Em 30/11/2021, acolhendo as propostas da Secex/TCE e do MP/TCU, foi prolatado o Acórdão 18857/2021-TCU-Primeira Câmara, nos termos subscritos no subitem 1.1 deste Exame.
2.5.	Irresignados com aquele julgamento, as responsáveis, ora recorrentes, apresentam recurso de reconsideração o qual se passa à análise.
EXAME DE ADMISSIBILIDADE 
3.	O exame de admissibilidade desta Secretaria (peça 50) propôs o conhecimento do recurso e a concessão de efeito suspensivo aos itens 9.1, 9.2 e 9.4 do acórdão recorrido. Por meio de despacho (peça 56) , aquele exame foi ratificado pelo relator do recurso, Ministro Vital do Rêgo.
EXAME DE MÉRITO
4.	Delimitação
4.1.Constitui objeto do presente exame analisar:
a) em sede preliminar:
a.1) se incide a prescrição sobre as parcelas de débito ou em relação às penas de multa aplicadas aos responsáveis, considerando a aplicabilidade da Lei 9.873/1999 nos termos do que foi decidido pelo Supremo Tribunal Federal no RE 636.886 e na ADI 5.509;
a.2) se o processo atende ao pressuposto de sua constituição quanto:
a.2.1) à indicação dos elementos de prova atinentes à configuração de ocorrência de dano ao Erário;
a.2.2) transcurso do prazo decenal previsto na IN/TCU 71/2012; 
b) no mérito, se, da reanálise dos elementos contidos nos autos e dos argumentos apresentados pelo recorrente, o acórdão recorrido deve ser reformado, em especial:
b.1) pela não ocorrência de prática de ato de gestão ilegal, ilegítimo e antieconômico ou que tenha causado dano ao Erário; e
b.2) por infringência aos princípios da razoabilidade e da proporcionalidade.
5.	[Preliminar] - Prescrição
5.1.A par das disposições da Lei 9.873/1999 e do que foi decidido no âmbito do RE 636.886 e na ADI 5.509 pelo Supremo Tribunal Federal, analisa-se se incide, ou não, a prescrição sobre o débito imputado aos responsáveis (peças 48-49, p. 3-7) .
Análise:
5.2.	Não incide a prescrição.
5.3.	Até recente decisão do STF sobre o tema, se verificava a existência de dois encaminhamentos distintos quanto à incidência da prescrição sobre a imputação de débito e a aplicação da pena de multa.
5.4.	Na primeira, o entendimento deste Tribunal quanto ao débito resta assente na Súmula/TCU 282 no qual se considera que o débito é imprescritível. Como não foi aplicada a pena de multa aos recorrentes, não há que se falar, como alegam os recorrentes, em prescrição da pretensão punitiva.
5.5.	Já o segundo encaminhamento sobre a tese em discussão, diz respeito à adoção do prazo prescricional quinquenário, nos termos do que dispõe a Lei 9.873/1999. Neste contexto, já há considerações sobre esse tema no âmbito desta Serur nos autos do TC Processo 019.571/2015-1. 
5.5.1.	Por economia processual, juntou-se a estes autos (peça 63) , cópia do exame e do pronunciamento desta unidade naquele processo, em que foram fundamentadas as seguintes premissas e que serão consideradas no presente exame:
	a) ao julgar o RE 636.886 (de relatoria do Ministro Alexandre de Moraes) , o STF conferiu nova interpretação ao art. 37, § 5º, da Constituição Federal, fixando a tese de que "é prescritível a pretensão de ressarcimento ao erário fundada em decisão de Tribunal de Contas";
	b) as pretensões punitiva e de ressarcimento devem observar o mesmo regime na atividade de controle externo, dado o objetivo comum da prescrição, de fixar prazo para o Tribunal de Contas agir, caracterizar o ilícito, identificar seu autor, dimensionar as consequências da conduta e impor as consequências legais, independentemente de tais consequências terem natureza punitiva ou ressarcitória; e
	c) até que sobrevenha norma específica, entende-se que a prescrição das pretensões punitiva e de ressarcimento, no processo de controle externo, deve observar o regime Lei 9.873/1999, na linha dos recentes pronunciamentos do STF a respeito. Assim, sem prejuízo de se realizar o exame da prescrição também segundo o prazo decenal previsto no Código Civil, o critério adotado, na formulação da proposta de encaminhamento, será o da Lei 9.873/1999.
5.5.2.	No âmbito do julgamento da ADI 5.509 pelo STF (relatoria do Ministro Edson Fachin) , há que se consignar que foi manejada contra dispositivos da Constituição do Estado do Ceará e da lei ordinária do referido Estado, que fixaram prazo prescricional no processo do tribunal de contas daquela unidade federativa. Todavia, a discussão travada pelo STF teve por referência o modelo federal, em função do princípio da simetria, expressamente invocado pelo MPF, ao propor a ação, e pelo relator, ao analisar o tema. Assim, os fundamentos lançados no julgamento da ADI 5.509 repercutem, inevitavelmente, também nos processos do TCU.
5.5.2.1.	Especificamente sobre a lei de regência e as causas interruptivas da prescrição, o relator, ministro Edson Fachin, reconheceu que o STF ainda não havia fixado orientação clara a respeito, em processo de caráter geral. Ao fazê-lo, na citada ADI, a orientação do relator foi a de aplicar os vários precedentes do STF em casos concretos, que já sinalizavam para a incidência da Lei 9.873/1999, afastando-se a incidência do art. 205 do Código Civil, como evidenciam as seguintes passagens do voto:
	a) "A atividade de controle externo equipara-se, para fins de contagem do prazo prescricional, ao poder de polícia do Estado e, como tal, nos termos do art. 1º da Lei 9.873, de 1999, 'Prescreve em cinco anos a ação punitiva da Administração Pública Federal, direta e indireta, no exercício do poder de polícia, objetivando apurar infração à legislação em vigor, contados da data da prática do ato ou, no caso de infração permanente ou continuada, do dia em que tiver cessado'";
	b) "Pela mesma razão, incidem as causas legais de interrupção da prescrição, conforme previsão constante do art. 2º da referida Lei".
5.5.2.2.	Estabelecida a norma de regência do prazo e das causas interruptivas, o STF avançou no debate quanto ao termo inicial da prescrição, fixando regras mais detalhadas a respeito. Com esse fim, estabeleceu tratamento específico para as tomadas de contas especiais, distinguindo aquelas decorrentes de repasses sujeitos a prestação de contas específica e as relativas a situações em que os fatos são normalmente trazidos ao conhecimento do TCU por meio de denúncias e representações - tal como na hipótese do processo em análise. 
5.5.2.3.	Nesse sentido, o voto do Ministro Edson Fachin trouxe uma regra geral e algumas hipóteses de aplicação casuística. Como regra geral, ficou estabelecido que "o termo inicial da contagem do prazo deve ser o da entrada do processo de fiscalização no âmbito do Tribunal de Contas, ou dos órgãos que, por lei, são encarregados pelo controle interno".
5.5.2.4.	Essa regra geral teve sua aplicação explicitada para algumas situações particulares, a saber:
	a) no caso de omissão de prestação de contas: "o dano a ser apurado pela ausência de prestação de contas tem o lapso prescricional iniciado na data em que as contas deveriam ter sido entregues";
	b) na hipótese de irregularidades detectadas no exame da prestação de contas: " (...) o procedimento prévio à instauração da tomada de contas (...) deve ser encerrado o quanto antes, sendo que as irregularidades que tenham porventura sido nele identificadas somente terão iniciada a fluência do prazo prescricional após a competente comunicação para o órgão de controle interno ou para o Tribunal de Contas";
	c) em irregularidades constatadas em fiscalizações, denúncias e representações: "Finalmente, deve-se contar o prazo prescricional a partir da data do conhecimento da irregularidade nos casos em que, por iniciativa própria, o Tribunal realiza auditorias ou inspeções, assim como nos casos em que a ele são diretamente levadas as informações necessárias para a instauração de tomada de contas especial". 
5.5.2.5.	Convém assinalar que o artigo 1º da Lei 9.873/1999 estabelece que "Prescreve em cinco anos a ação punitiva da Administração Pública Federal, direta e indireta, no exercício do poder de polícia, objetivando apurar infração à legislação em vigor, contados da data da prática do ato ou, no caso de infração permanente ou continuada, do dia em que tiver cessado". No entanto, o disposto nos incisos I e II do art. 2º da mesma lei (redação dada pela Lei 11.941/2009) estabelecem que: " (...) Interrompe-se a prescrição da ação punitiva: I - pela notificação ou citação do indiciado ou acusado, inclusive por meio de edital;" e "II - por qualquer ato inequívoco, que importa a apuração do fato".
5.5.3.	Com essas explicações adicionais, se passa à análise da prescrição no caso em exame, considerando o contexto das premissas indicadas anteriormente. 
5.5.3.1.	O processo de TCE foi encaminhado, eletronicamente, ao controle interno em 9/1/2018 (peça 8, p. 214) devendo ser adotada aquela data como termo a quo para contagem do prazo prescricional (vide alínea "b" do subitem 5.4.2.4 deste Exame) .
5.5.3.2.	Assim, a única interrupção de prazo prescricional que se verifica nestes autos é o dia assinalado nos avisos de recebimento referentes aos ofícios das citações dos responsáveis, no âmbito deste Tribunal, que se deu em 14/4/2021 (peças 20 e 21) . 
5.5.3.4.	Dessa forma, resta evidente que não houve transcurso de tempo superior a cinco anos considerando o interregno de tempo entre o termo inicial de contagem da prescrição, em 9/1/2018, e o julgamento do acórdão recorrido, em 30/11/2021 (vide item 2.4 deste Exame) .
5.5.4.	Quanto à eventual incidência da prescrição intercorrente, nos termos do § 1º do art. 1º da Lei 9.873/1999 ("Incide a prescrição no procedimento administrativo paralisado por mais de três anos, pendente de julgamento ou despacho, cujos autos serão arquivados de ofício ou mediante requerimento da parte interessada, sem prejuízo da apuração da responsabilidade funcional decorrente da paralisação, se for o caso") , não se verifica a sua incidência, na medida em que os autos não ficaram paralisados por prazo superior a três anos.
6.	[Preliminar] - Ausência de indícios para a configuração do débito
6.1.	As recorrentes argumentam que não foram indicados nos autos indícios que demonstrassem dano ao Erário ou quaisquer outras irregularidades (peças 48-49, p. 7-8) .
Análise:
6.2.	Essa preliminar não deve ser acolhida.
6.3.	Foi expressamente consignado, na instrução que fundamentou a citação das recorrentes (peça 13) que a conduta delas foi omissiva, qual seja, a não apresentação de documentação que comprovasse o cumprimento ao objetivo delineado, pelas próprias recorrentes, no âmbito do projeto cultural Pronac 07-11360.
6.4.	Ora, se a conduta é omissiva não há que se falar em falta de indicação de elementos de prova que indiquem a ocorrência de irregularidades, mas, ao contrário, a ausência deles. Reitera-se os apontamentos lançados no exame técnico da Secex/TCE no qual se explicita o contexto em que se deu a citação das recorrentes, dentre os quais alteração do local de apresentação do evento artístico, não apresentação de músicos instrumentais, falta de prova de distribuição de parte dos ingressos gratuitos, cobrança de valores de ingressos superiores ao pactuado e provas fotográficas sem contemporaneidade com os shows apresentados, nos seguintes termos (peça 13, p. 2-3) :
 (...) 
17. Entretanto, o MinC não aprovou a prestação de contas do projeto, por não ter sido possível atestar a execução do objeto conforme o acordado e do alcance do objetivo do projeto. Isso porque o órgão verificou em seus relatórios que (peça 6, p. 100-102, p. 142-147, p. 214-217) :
a) houve alteração no local de realização do projeto (a previsão era que fosse realizado no Rio de Janeiro-RJ, mas foi executado em Brasília-DF) , sem qualquer notificação à concedente (peça 6, p. 142) ;
b) não foram realizadas apresentações de músicos instrumentais como proposto, mas sim de grupos musicais (Diogo Nogueira, Dudu Nobre, Demônios da Garoa entre outros) , descumprindo o art. 18 da Lei 8.313/1991 (peça 6, p. 143 e p. 146-147) ;
c) não se comprovou a distribuição gratuita de parte dos ingressos para o evento, sendo que o único documento de comprovação de doação de ingressos apresentado pela proponente foi assinado por uma entidade do estado do Espírito Santo, não servindo assim de prova da distribuição (peça 6, p. 137 e 145) ;
d) em relação à parcela de ingressos que poderia ser comercializada, tem-se que os valores de ingressos praticados foram superiores aos aprovados pelo MinC (peça 6, p. 144-145) ;
e) não houve comprovação do atendimento às medidas de acessibilidade no evento, tendo em vista que as fotografias que provariam tal atendimento foram tiradas cinco anos após a data em que foi realizado o evento (peça 6, p. 145) .
7.	[Preliminar] - Dispensa de TCE com base na IN/TCU 71/2012
7.1.	As recorrentes argumentam que foi exaurido o prazo de dez anos previsto no inciso II do art. 6º da IN/TCU 71/2012 e requerem a dispensa do presente processo de TCE (peças 48-49, p. 8-9) . 
Análise:
7.2.	Não assiste razão às recorrentes.
7.3.	Há que se assinalar, de início, que não houve infringência ao disposto no inciso II do art. 6º da IN/TCU 71/2012 (dispensa de TCE se "houver transcorrido prazo superior a dez anos entre a data provável de ocorrência do dano e a primeira notificação dos responsáveis pela autoridade administrativa competente") uma vez que houve notificação das recorrentes, quanto à reprovação das contas, na fase interna no processo de TCU, no período entre 17/5 e 31/5/2016 (comunicados à peça 6, p. 104-116, e avisos de recebimento à peça 6, p. 128-133) , não havendo exaurimento do prazo decenal previsto no mencionado normativo.
7.4.	Dessa forma, não houve prejuízo à defesa das recorrentes haja vista a aplicabilidade ao presente caso concreto do enunciado que se extrai do Acórdão 8982/2020-TCU-Segunda Câmara (relatoria do Ministro-Substituto Marcos Benquerer) , extraído da base de "Jurisprudência Selecionada" deste Tribunal, verbis:
Comprovado que o responsável teve ciência da apuração de irregularidades a ele imputadas antes do prazo de dez anos entre os fatos analisados e sua citação pelo TCU, ou seja, durante os procedimentos de exame das contas pelo concedente ou no curso da fase interna da tomada de contas especial, não fica configurado prejuízo à defesa em decorrência desse lapso temporal.
8.	[Mérito] - Reforma do acórdão recorrido
8.1. As recorrentes requerem  a reforma integral do acórdão tendo em vista que não houve da parte delas a prática de atos de gestão ilegítimos, antieconômicos e/ou ilegais, bem como resta ausente prejuízo do Erário asseverando que (peças 48-49, p. 9-13) : 
	a) não houve desvirtuamento do objetivo do projeto cultural e sua realização se deu conforme o projeto e o orçamento aprovados;
	b) a alteração do local do evento para Brasília decorreu da decisão do patrocinador que condicionou o patrocínio à realização dos shows por força da comemoração dos 50 anos da cidade. Ademais, as recorrentes, à mingua de regulamentação, não tinham conhecimento de que era necessário a aprovação prévia do MinC;
	c) o pedido de reenquadramento do evento visava o aumento da captação de recursos uma vez que a exposição de música instrumental propicia aos patrocinadores abatimento do imposto de renda. Ao contrário do que constou no laudo final, o reenquadramento atendeu a todos os seus requisitos legais; 
	d) houve beneficiamento e valorização da música instrumental, com ampla repercussão junto à sociedade, cultura e economia local, com atendimento ao disposto nas alíneas "c", "d" e "g" do parágrafo terceiro do art. 18 da Lei 8.313/1991;
	e) aplicável o disposto no art. 3º da Portaria 86/2014 haja vista que a análise da prestação de contas se deu de forma superficial, não adentrando nos aspectos atinentes ao alcance dos objetivos; e
	f) as alterações do preço dos ingressos e na arrecadação de patrocínio não podem ser consideradas irregulares haja vista o disposto no art. 4º da mesma portaria indica que tais falhas somente podem ser consideradas irregularidades se houver desvio de finalidade.
Análise:
8.2.	Não assiste razão às recorrentes.
8.3.	De início, há que se ressaltar que competiria às recorrentes se contrapor aos fundamentos do acórdão recorrido que embasaram o julgamento de suas contas irregulares, nos termos da parte final do enunciado que se extrai do Acórdão 1.522/2016-TCU-Plenário (relatoria do Ministro Benjamin Zymler) :
A distribuição do ônus probatório nos processos de fiscalização do TCU segue a disciplina do art. 373 da Lei 13.105/2015 (CPC) , aplicada às peculiaridades da atividade de controle externo, competindo: a) à unidade técnica do Tribunal demonstrar os fatos apurados nas fiscalizações, mediante a juntada das evidências que os suportam; b) aos órgãos fiscalizados e aos terceiros interessados provar os fatos impeditivos, modificativos ou extintivos do direito do Estado de obter ressarcimento e/ou punir a prática de ato ilegal, ilegítimo e antieconômico que lhes fora atribuída pelo corpo instrutivo do Tribunal. [grifos] 
8.3.1.	Neste contexto, em relação às imputações consignadas no item 6.4 deste Exame não foram apresentados comprovantes documentais que se contrapusessem, por exemplo, às imputações de que houve apresentação de músicos instrumentais ou da distribuição de ingressos gratuitos.
8.3.2.	Mais grave ainda é o que consta, na mesma instrução da Secex/TCE, que as recorrentes apresentaram documentos de outro projeto o que caracteriza má-fé processual da parte delas, nos termos consignados na instrução de citação da Secex/TCE à peça 13, p. 3, item 18, verbis: 
 (...) 
O proponente anexou também nova planilha orçamentária (fls. 110 e 111) readequando os valores ao montante autorizado a captação e neste momento trouxe também as atrações musicais, a saber, DJ, banda nacional (Fundo de Quintal) e banda local.
Ocorre que a documentação anexa (currículos e declarações) se referia a projeto distinto, mais especificamente ao Pronac 07- 11236 Festival Cultural Roda de Boteco 2008 - Vitória, o proponente agindo de má-fé anexou tais documentos hábeis a enquadramento no artigo 18 da Lei Rouanet, quando não intencionava trazer tais atrações, visto a diferença entre a documentação de solicitação e as atrações da nova planilha orçamentária, o que levou a uma análise e concessão de readequação equivocada baseada na documentação enviada.
Assim, ao solicitar a readequação ao artigo 18 o proponente se comprometeu a realizar somente atrações de músicos instrumentais, fato que não ocorreu, pois conforme material de divulgação-anexo (Anexos I e II) , no ano de 2010, em Brasília, o evento teve como atrações o sambista Dudu Nobre e o conjunto Fundo do Quintal.
O fato de não ter trazido as atrações instrumentais previstas, ainda que concedidas indevidamente ocasionou mudança no objeto proposto, o que enseja a reprovação. [grifos suprimidos da transcrição original]
8.3.3.	Por fim, a declaração de doação de ingressos (peça 6, p. 137) foi prestada por sindicato do Estado do Espírito Santo, entidade com atividades diversas à localidade de Brasília/DF. 
8.4.	Uma vez proposto e aprovado o projeto cultural (peça 6, p. 58-59, reenquadrado para o art. 18 da Lei 8.313/1991, peça 6, p. 76-78) opera-se a vinculação das condições às partes (MinC e empresa proponente) e, eventual alteração só poderia ocorrer mediante formal requerimento àquele ministério uma vez que a utilização dos recursos em desacordo com o projeto aprovado é motivo de rescisão do projeto, nos termos do que dispõe a alínea "a" do art. 50 da então vigente Portaria/Minc 46/1998 (que disciplina a elaboração, a formalização, a apresentação e a análise de projetos culturais, artísticos e audiovisuais) :
 (...) 
Art. 50. O projeto poderá ser rescindido, em qualquer tempo, independentemente da sua forma de concessão, autorização ou aprovação, na hipótese do proponente ou do responsável pela sua execução:
a) utilizar recursos em desacordo com o projeto aprovado.
 8.5.	Há que se ressaltar que não consta dos autos nenhum comunicado das recorrentes quanto às alterações no projeto cultural aprovado pelo MinC, nem sobre outros eventos que dificultassem ou interrompessem o curso normal da execução da proposta delas. Ademais, em contraposição à alegação recursal de desconhecimento sobre a obrigatoriedade de comunicação de alteração da proposta ao concedente, segundo reza o disposto na Lei de Introdução às Normas do Direito Brasileiro (Lindb) , é aplicável ao presente caso o comando legislativo de que (art. 3º do Decreto-Lei 4.657/1942) : "Ninguém se escusa de cumprir a lei, alegando que não a conhece".
8.6.	Outro aspecto merecedor de atenção é o de que, à míngua da apresentação de novos elementos de prova, as recorrentes fazem alegações sem referenciar nos autos os respectivos comprovantes documentais que lhes dão suporte. Ou seja, alegações desprovidas dos necessários suportes documentais são equivalentes à não alegação (allegatio et non probatio, quasi non allegatio) . Nesse diapasão, as alegações abaixo invocadas pelas recorrentesnão restam devidamente comprovadas, qual seja, a de que o patrocinador condicionou a concessão de incentivo à apresentação do evento cultural em Brasília/DF.
8.7.	Pela mesma razão, não se pode admitir a alegação de houve apresentações com músicos e bandas instrumentais. De se notar que as declarações de terceiros que, supostamente teriam realizado apresentações instrumentais (peça 6, p. 138-140) , há que se assinalar que:
a) têm baixo valor probatório;
b) não consignaram os valores recebidos pelas apresentações instrumentais;
c) não foram datadas;
d) não constam no rol de artistas (comunicado pelas recorrentes à peça 6, p. 65-75) ;
e) não estão acompanhadas de curriculum vitae; 
f) portanto, não se prestam a atestar que, efetivamente, realizaram as apresentações, devendo prevalecer a informação prestada pelo MinC à peça 6, p. 143:
 (...) era de se esperar que após todo o esforço despendido no cumprimento dos trâmites legais citados anteriormente, a proponente demonstrasse, no mínimo, a comprovação referente às apresentações de música instrumental/erudita conforme acordado com o MinC. Ao contrário do que foi proposto, o material de divulgação anexado nos autos do processo informava que as atrações do evento teriam a presença do sambista Dudu Nobrre e do grupo Fundo de Quintal, de acordo com a nova planilha orçamentária, sem menção a qualquer grupo de músicos instrumentais (...) . Além disso, as imagens contidas no pen drive e as fotos anexadas (fls. 319-324) em fase recursal atestam que em nenhum momento da execução do referido projeto foi constatada a presença de qualquer grupo de músicos instrumentais (...) . A partir do momento em que a proponente solicitou a mudança de artigo, ficou ciente da obrigação de seguir as determinações estabelecidas na Lei 8.313/91 de que a programação musical permaneceria restrita à música erudita ou instrumental, desfazendo o impedimento anterior. Diante das informações apresentadas e dos documentos enviados a este Gerência, infere-se que a proponente não se comprometeu a intenção verdadeira de realizar as atrações com música instrumental, descumprindo o art. 18, alínea "c", da Lei 8.313/91.
8.8.	Dessa forma, o ponto nodal de toda a discussão reside no fato de que as recorrentes não trouxeram aos autos a cabal comprovação quanto à execução de shows e/ou apresentações com músicos e bandas instrumentais, o que desvirtuou, por completo, o objetivo do projeto cultural Pronac 07 11360, com grave infringência ao disposto no art. 18 da Lei Roaunet, sobretudo pelo fato de elas próprias terem requerido o reenquadramento legal para captação dos recursos que, sob essa modalidade, autorizam o abatimento integral da captação no imposto de renda dos patrocinadores, ex vi, da autorização do MinC, nos seguintes termos (peça 6, p. 76) :
 (...) Em carta às fls. 82, o proponente solicita alteração do enquadramento do projeto para que venha a beneficiar-se do Artigo 18 (...) . Para isso apresenta nova programação musical que permanecerá restrita à música erudita ou instrumental, incluindo a anuência dos novos artistas. 
8.9.	Assim, ao contrário do requerido pelas recorrentes, não se pode aceitar, pela aplicabilidade da "Teoria dos Motivos Determinantes" que o objetivo do projeto cultural em discussão possa ser validamente aceito como tendo sido cumprido por disposições diversas à prevista na alínea "c" do § 3º do art. 18 da Lei Roaunet ("música erudita ou instrumental") , pois, foi sob essa condição que foi deferido o reenquadramento e propiciado a captação de recursos e não "exposição de artes visuais" (alínea "d") ou "preservação do patrimônio cultural material ou imaterial" (nos termos da alínea "g" do mencionado dispositivo legal) .
8.10.	Por fim, ratificando o não atingimento do objeto do projeto cultural em discussão, reitera se a inobservância da democratização do acesso ao evento patrocinado (prevista no art. 27 do Decreto 5.761/2006) , não contrarrazoada pelas recorrentes, conforme consignado na proposta de deliberação do acórdão recorrido (peça 35, p. 4) , ipsis literis:
 (...) 
15. No caso em tela, havia a previsão de gratuidade equivalente a 20% dos ingressos, 10% para patrocinadores e 10% para o público em geral, o que não restou comprovado. Também o custo de R$ 25,00 por entrada não foi respeitado, como reportado no relatório de execução elaborado pelo Ministério da Cultura, que registra18 cobranças de preços muito superiores, e no excerto da instrução da unidade técnica anteriormente reproduzido.
16. Restou claro que o objeto não foi cumprido e os objetivos do projeto não foram alcançados, conforme concluiu o MinC, por duas vezes, a secretaria e o MP/TCU, sendo descumpridos o plano de trabalho aprovado, bem como dispositivos da Lei Rouanet. 
9.	[Mérito] - Observância aos princípios da razoabilidade e de proporcionalidade
9.1.	As recorrentes argumentam que a aplicação dos recursos se deu com pleno atendimento aos princípios da razoabilidade e da proporcionalidade (peças 48-49, p. 13-14) :
	a) assinale-se que:
 (...) 
O Festival Roda de Boteco, além de ter proporcionado a apresentação de música instrumental (como previsto na proposta inicial) , foi além, apresentando no evento mais dois segmentos previstos na Lei Rouanet, quais sejam, exposições de artes visuais (art. 18, §3º, "d") , através de profissionais contratados para a criação de charges e reprodução de quadros, e a preservação do patrimônio cultural material e imaterial (art. 18, §3º, "g") mediante a comercialização pelos bares e restaurantes de pratos típicos, onde a comida representa patrimônio histórico, cultural e imaterial;
	b) o festival teve duração de 30 dias e o MinC deixou de analisar todo o contexto da execução do projeto cultural; e
	c) caso não haja reforma do acórdão recorrido, haverá enriquecimento ilícito por parte da Administração, sem embargo de mencionar que é injusta a devolução de valores que foram devidamente utilizados.
Análise:
9.2.	Também não assiste razão às recorrentes.
9.3.	Da reanálise das provas contidas nos autos, os elementos de prova juntados pelas recorrentes, a título de prestação de contas, à peça 6, p. 87-99, bem como os recursos administrativos interpostos, com novos elementos, à peça 6, p. 134-141, p. 178-191 e p. 200-213, não atestam gastos referentes às alíneas "d" e "g" do § 3º do art. 18 da Lei 8.313/1991, no âmbito do projeto cultural Pronac 07-11360. 
9.4.	Ademais, ao contrário do que alegam as recorrentes, não seria o caso de enriquecimento sem causa por parte da Administração Pública, ou de infringência aos princípios da razoabilidade e da proporcionalidade, pois, a mera execução de eventos artísticos com recursos captados pela Lei Roaunet, conforme narrado por elas e sem o devido conhecimento por parte do MinC, conduziria a um absurdo jurídico por haver a possibilidade de qualquer gasto ser enquadrado, de forma genérica, como "preservação o patrimônio cultural material ou imaterial" ou como "exposição de artes visuais", caso houvesse público presente.
9.5.	Por fim, o ato de aprovação de determinado projeto cultural se condiciona a diversos requisitos e procedimentos, legais e infralegais, que não podem ser alterados pelos próprios proponentes sem a prévia anuência do órgão estatal que aprovou a captação dos recursos. No presente caso concreto, não houve observância ao princípio basilar do direito contratual, qual seja, o do pacta sunt servanda, anunciado por Diniz, Maria Helena (Dicionário Jurídico/Maria Helena Diniz - São Paulo: Saraiva, 1998, volume 3, p. 483) , em sua exata definição: "Os pactos devem ser cumpridos". 
CONCLUSÃO
10.	Da análise anterior, conclui-se que:
a) não incide a prescrição quinquenária nos termos da Lei 9.873/1999 haja vista que levando em consideração o que foi decidido na ADI 5.509 quanto ao termo a quo de sua contagem e a prolação do acórdão recorrido não houve interregno de tempo superior a cinco anos. Também não se verifica a incidência da prescrição trienal haja vista que os autos não ficaram paralisados por mais de três anos;
b) o fundamento do acórdão recorrido reside em conduta omissiva por parte das recorrentes em comprovar a realização de eventos artísticos instrumentais, portanto não há que se falar em ausência de indicação de provas aptas a invalidar o julgado;
c) não houve transcurso de prazo superior aos dez anos previstos na IN/TCU 71/2012 uma vez que houve a regular notificação das recorrentes na fase interna do processo de TCE;
d) os elementos contidos nos autos são insuficientes para atestar que houve apresentações artísticas instrumentais motivo pelo qual não restou atendido o objetivo do projeto cultural em discussão; e
e) não há infringência aos princípios da razoabilidade ou da proporcionalidade nem enriquecimento sem causa por parte da Administração Pública uma vez que as recorrentes não informaram o Ministério da Cultura sobre as alterações na execução do projeto cultural e restam ausentes de comprovação gastos efetuados com base em dispositivos legais distintos ao que foi utilizado para aprovação daquele órgão. 
10.1.	Com base nessas conclusões, entende-se que as novas razões recursais, de fato ou de direito, não são aptas a alterar os fundamentos do acórdão recorrido. 
PROPOSTA DE ENCAMINHAMENTO
11.	Ante o exposto, propõe-se, com base nos arts. 32, inciso I, e 33 da Lei 8.443/1992:
a) conhecer o recurso interposto, para, no mérito, negar-lhe provimento; e
b) dar ciência às recorrentes e ao Procurador-chefe da Procuradoria da República no Estado do Espírito do Santo quanto ao acórdão que vier a ser proferido.
O Ministério Público junto ao TCU, representado nos autos pela Procurador Dr. Marinus Eduardo De Vries Marsico, manifestou-se de acordo com a proposta supra (peça 66) . 
É o relatório.

Patrícia Nunes Romano Tristão Pepino (OAB/ES 10.192); Jeanine Nunes Romano (OAB/ES 11.063) e outros.

Procurador Marinus Eduardo De Vries Marsico.

RECURSO DE RECONSIDERAÇÃO. RAZÕES RECURSAIS INSUFICIENTES PARA MODIFICAR O JULGADO RECORRIDO. CONHECIMENTO. NEGATIVA DE PROVIMENTO.

TOMADA DE CONTAS ESPECIAL (TCE)

Secretaria de Recursos (Serur).

Preenchidos os requisitos de admissibilidade previstos nos arts. 32, inciso I, e 33 da Lei 8.443/1992, o recurso de reconsideração interposto pela empresa Ecos Eventos Ltda. e sua presidente, Sra. Érica Semião Pinheiro, contra o Acórdão 18857/2021-TCU-Primeira Câmara, deve ser conhecido.
Por meio do acórdão recorrido, as contas especiais das recorrentes foram julgadas irregulares, tendo sido solidariamente condenadas em débito, em virtude da não comprovação da boa e regular aplicação dos recursos captados (R$ 150 mil) no âmbito do projeto cultural Pronac 07-11360, destinado a "oferecer atrações musicais no evento, que tem como objetivo um concurso a partir do desempenho dos bares e profissionais da gastronomia da cidade na cidade do Rio de Janeiro/RJ".
A reprovação das contas decorreu da insuficiência de documentos que comprovassem a execução do produto cultural, conforme o planejado com o Ministério da Cultural, e o alcance do objetivo do projeto. As seguintes ocorrências foram relatadas: alteração do local de apresentação do evento artístico, sem notificação à concedente; não apresentação de músicos instrumentais, como pactuado, mas de grupos musicais (Diogo Nogueira, Dudu Nobre, Demônios da Garoa, entre outros) ; falta de prova de distribuição da parte dos ingressos gratuitos (20%) ; cobrança de valores superiores ao pactuado para a parcela de ingresso que poderia ser comercializada; e provas fotográficas sem contemporaneidade com os shows apresentados.
Nesta oportunidade, as recorrentes alegam, em suma, o que segue: (a) ocorrência da prescrição da pretensão punitiva; (b) ausência de indicação dos indícios de dano ao erário ou quaisquer outras irregularidades; (c) extrapolação do prazo de dez anos, previsto no inciso II do art. 6º da IN/TCU 71/2012, para a instauração da TCE; (d) inexistência de desvirtuamento do objetivo do projeto cultural, com sua realização conforme o projeto e o orçamento aprovados, no sentido de promover um evento cultural que abarcasse apresentações de música popular por artistas locais, a exposição da fabricação de cachaça, de charges e um Festival Gastronômico com comidas típicas de boteco; (e) a alteração do local do evento (do RJ para Brasília) ocorreu por exigência do patrocinador, que condicionou o patrocínio à realização dos shows por força da comemoração dos 50 anos da cidade; (f) à mingua de regulamentação, não tinham conhecimento de que era necessária a aprovação prévia do MinC; (g) houve beneficiamento e valorização da música instrumental, com ampla repercussão junto à sociedade, cultura e economia local, com atendimento ao disposto nas alíneas "c", "d" e "g" do parágrafo terceiro do art. 18 da Lei 8.313/1991; (h) as alterações do preço dos ingressos e na arrecadação de patrocínio não podem ser consideradas irregulares haja vista o disposto no art. 4º da Portaria 86/2014, que indica que falhas somente podem ser consideradas irregularidades se houver desvio de finalidade; (i) a aplicação dos recursos se deu com pleno atendimento aos princípios da razoabilidade e da proporcionalidade.
A SecexTCE, após análise, posicionou-se, em pareceres uniformes, pela negativa de provimento ao recurso, no que foi acompanhada pelo Ministério Público junto a este Tribunal (MPTCU) .
Preliminarmente, a referida unidade técnica registrou que, como os recorrentes não foram apenados, mas condenados em débito, não há que se falar em prescrição da pretensão punitiva. Ainda, que foi expressamente consignado, na instrução que fundamentou a citação das recorrentes (peça 13) , que a conduta foi omissiva (não apresentação de documentação que comprovasse o cumprimento ao objetivo por elas delineado no âmbito do projeto cultural Pronac 07-11360) . Registrou o órgão instrutivo, também, que não houve infringência ao normativo do TCU apontado, tendo em vista que houve notificação das recorrentes, quanto à reprovação das contas, na fase interna no processo, no período entre 17/5 e 31/5/2016, não tendo havido exaurimento do prazo decenal
Quanto ao mérito, a referida unidade técnica consignou que não foram apresentados comprovantes documentais que se contrapusessem às irregularidades que fundamentaram o acórdão recorrido. 
Não foram comprovadas, por exemplo, as apresentações de músicos instrumentais ou a distribuição de ingressos gratuitos. Frisou que a declaração de doação de ingressos constante à peça 6, p. 137, foi prestada por sindicato do estado do Espírito Santo, que é entidade com atividades diversas à localidade de Brasília/DF, onde efetivamente ocorreu o evento. Desta forma, registrou a inobservância da democratização do acesso ao evento patrocinado.
E que, conforme afirmação do Ministério da Cultura (peça 6, p. 143) , o material de divulgação anexado nos autos informa que as atrações do evento teriam a presença do sambista Dudu Nobrre e do grupo Fundo de Quintal, de acordo com a nova planilha orçamentária, sem menção a qualquer grupo de músicos instrumentais, como acordado; e que as imagens contidas no pen drive e as fotos anexadas em fase recursal no âmbito administrativo atestam que em nenhum momento da execução do referido projeto foi constatada a presença de qualquer grupo de músicos instrumentais.
Além disso, a Serur ponderou que as declarações de terceiros que, supostamente, teriam realizado apresentações instrumentais não se prestam a atestar as apresentações, tendo em vista que têm baixo valor probatório, não consignaram os valores recebidos pelas apresentações, não foram datadas, não constam no rol de artistas e não estão acompanhadas de curriculum vitae.
Ressaltou a Serur, ainda, que não consta dos autos qualquer comunicado das recorrentes quanto à alteração de local no projeto cultural aprovado pelo MinC, nem sobre outros eventos que dificultassem ou interrompessem o curso normal da execução da proposta delas. Além disso, registrou que não foi trazido suporte documental que comprovasse a alegação de que o patrocínio foi condicionado à realização do evento em Brasília.
Por fim, a unidade técnica consignou que a documentação juntada pelas recorrentes nos autos não atesta gastos referentes às exposições de artes visuais e a preservação do patrimônio cultural material e imaterial, no âmbito do projeto cultural em tela, como alegaram.
Assim, concluiu o órgão instrutivo que as recorrentes não trouxeram aos autos a cabal comprovação quanto à execução de shows e/ou apresentações com músicos e bandas instrumentais, o "que desvirtuou, por completo, o objetivo do projeto cultural Pronac 07 11360, com grave infringência ao disposto no art. 18 da Lei Roaunet (atendimento exclusivo de música erudita ou instrumental) , sobretudo pelo fato de elas próprias terem requerido o reenquadramento legal para captação dos recursos que, sob essa modalidade, autorizam o abatimento integral da captação no imposto de renda dos patrocinadores, ex vi, da autorização do MinC".
II
Feito esse necessário resumo, passo ao exame dos autos.
Quanto ao mérito, acolho a análise da unidade técnica, adotando-a como minhas razões de decidir, por suficientes e pertinentes à análise do caso.
Com efeito, mesmo que se relevasse a alteração do local de realização do evento, sem que o ministério fosse comunicado, não foram elididas, nesta oportunidade, as demais irregularidades que fundamentaram o acórdão recorrido, especialmente a ausência de comprovação da apresentação de músicos instrumentais e a distribuição gratuita da parte pactuada (20%) dos ingressos.
Veja-se que, conforme registro do então Ministério da Cultura, o projeto cultural visou, inicialmente, a apresentação de atrações musicais populares. Contudo, após solicitação da proponente (peça 6, p. 64) , houve alteração de fundamento legal do projeto, que passou a prever, quanto às referidas atrações, apenas músicas instrumentais (do art. 26 para o art. 18 da Lei Rouanet) (peça 6, p. 66/74 e 76) .
Para comprovação das apresentações dos músicos instrumentais que teriam se apresentado no evento, as recorrentes recorrem às declarações insertas à peça 6, p.138/140. Todavia, considero-as frágeis para esse mister, por não trazerem informações mais concretas, apenas uma afirmativa de participação no evento. Além dessas declarações, não há nos autos outros documentos que corroborem tais participações.   
Pesa, ainda, em desfavor das recorrentes a afirmativa do Ministério da Cultura (peça 6, p. 143) de que o material de divulgação que recebeu e as imagens contidas no pen drive e nas fotos anexadas em fase recursal no âmbito administrativo não se referiram a atrações de músicos instrumentais.
Igualmente com razão o órgão instrutivo quando afirma que a declaração de sindicado sediado no estado do Espírito Santo (peça 6, p. 137) não é aceitável para comprovar a distribuição dos ingressos gratuitos, tendo em vista ser entidade cujo local de atuação não se coaduna com o local de realização do evento. Além do mais, também havia previsão de evento similar ao ocorrido em Brasília acontecer em Vitória/ES, o que me leva a inferir se tal declaração a ele se refere.
Nessas condições, considero não elidido o fundamento do julgado. Apesar de aparentemente ter ocorrido o evento objeto do patrocínio, ele se deu em total desconformidade com o acordado com o então Ministério da Cultura.
No tocante à prescrição da pretensão punitiva, como as recorrentes não foram apenadas, não há utilidade em se adentrar a questão.
 Quanto à prescrição da pretensão sancionatória, registro que continuo acompanhando a jurisprudência unânime desta Corte de Contas no sentido de que as ações de ressarcimento movidas pelo Estado contra os agentes causadores de danos ao erário são imprescritíveis, nos termos da Súmula TCU 282.
Ante o exposto, voto para que o Tribunal de Contas da União aprove o acórdão que submeto a este Colegiado.
TCU, Sala das Sessões, em 13 de setembro de 2022.
Ministro VITAL DO RÊGO 
Relator